臺灣士林地方法院民事判決
110年度訴字第633號
原      告  雷子緹  
            雷政蓉  
            雷典穎  
共      同
訴訟代理人  楊擴擧律師
被      告  賴慶榮  
訴訟代理人  黃璧川律師
被      告  雷何順  
訴訟代理人  李淑貞  
被      告  雷敏順  
            雷惠珠  
上列當事人間請求塗銷所有權移轉登記等事件，本院於民國111
年3月10日言詞辯論終結，判決如下：
    主      文
原告之訴駁回。
訴訟費用由原告負擔。
    事實及理由
壹、程序事項
    按訴狀送達後，原告不得將原訴變更或追加他訴。但請求之
    基礎事實同一者，不在此限，民事訴訟法第255條第1項第2
    款定有明文。查，本件原告起訴時，原以賴慶榮、雷何順為
    被告，聲明求為：㈠確認被告賴慶榮（下就被告全部合稱為
    被告，如單指其一則逕稱姓名）與訴外人即雷何順之被繼承
    人雷榮坤間，就新北市○○區○○段000地號土地（面積324.97
    平方公尺，下稱系爭土地）應有部分1/18（下稱系爭應有部
    分1/18）所為（新北市淡水地政事務所民國98年11月19日收
    件字號98年淡地登字第273290號）買賣債權行為及物權行為
    均無效；㈡賴慶榮應將系爭應有部分1/18所有權移轉登記塗
    銷；㈢雷何順應就系爭應有部分1/18辦理繼承登記，並移轉
    所有權登記予原告及訴外人雷秀春（見本院110年度士司調
    字第42號卷，下稱士司調卷，第8頁）。嗣於訴訟進行中，
    追加雷榮坤之繼承人雷敏順、雷惠珠為被告，並迭經變更聲
    明，最終聲明為：㈠確認賴慶榮與雷榮坤間就系爭應有部分1
    /18（新北市淡水地政事務所98年11月19日收件字號98年淡
    地登字第273290號），登記原因為買賣之債權行為及物權行
    為均無效；㈡賴慶榮應將系爭應有部分1/18之所有權移轉登
    記塗銷；㈢雷何順等3人應就系爭應有部分1/18辦理繼承登記
    ，並移轉所有權登記予原告及雷秀春（見本院卷第90頁至第
    91頁、第157頁、第159頁），核係基於同一基礎事實而追加
    被告，揆諸前開規定，於法並無不合，應予准許。
貳、實體事項
一、原告主張：訴外人即原告之被繼承人雷榮昌（於102年12月1
    日死亡）與雷何順、雷敏順、雷惠珠（下稱雷何順等3人）
    之被繼承人雷榮坤（於101年6月20日死亡）為兄弟關係，雷
    榮昌、雷榮坤於100年11月23日（原告誤載為100年11月30日
    ）簽訂不動產買賣契約書（下稱系爭買賣契約），由雷榮昌
    以新臺幣（下同）100萬元買受雷榮坤所有之系爭應有部分1
    /18及公同共有系爭土地應有部分1/9之權利（下稱系爭公同
    共有權利），雷榮昌並已依約給付買賣價金，惟並未為所有
    權移轉登記。雷榮昌、雷榮坤死亡後，伊、雷秀春及雷何順
    等3人分別繼承系爭買賣契約之權利義務，惟伊請求雷何順
    等3人履行契約時，雷何順竟告知雷榮坤前於98年11月19日
    已將系爭應有部分1/18，以買賣為原因移轉登記予賴慶榮。
    然賴慶榮為與系爭土地各所有權人合作興建房屋，而有整合
    土地需要，其與雷榮坤間就系爭應有部分1/18之買賣關係應
    係基於通謀虛偽意思表示而為，上開買賣債權行為及移轉登
    記之物權行為均屬無效，賴慶榮無法律上原因，受有登記之
    利益，自屬不當得利。雷何順等3人怠於行使請求賴慶榮塗
    銷上開所有權移轉登記之權利，伊為雷何順等3人之債權人
    ，為保全債權，自得代位請求賴慶榮將上開所有權移轉登記
    塗銷，及依系爭買賣契約請求雷何順等3人將系爭應有部分1
    /18辦理繼承登記，並移轉所有權予伊及雷秀春等語。為此
    ，爰依民法第87條、第113條、第179條、第242條、第767條
    第1項、第348條、第1148條等規定及系爭買賣契約第9條約
    定，提起本件訴訟。並聲明：㈠確認賴慶榮與雷榮坤間就系
    爭應有部分1/18（新北市淡水地政事務所98年11月19日收件
    字號98年淡地登字第273290號），登記原因為買賣之債權行
    為及物權行為均無效；㈡賴慶榮應將系爭應有部分1/18所有
    權移轉登記塗銷；㈢雷何順等3人應就系爭應有部分1/18辦理
    繼承登記，並移轉所有權登記予原告及雷秀春。
二、被告則以：
㈠、賴慶榮部分：伊前於98年間與系爭土地各共有人合作興建房
    屋，雷榮坤等10餘人共有之土地持分微小，為整合土地需要
    ，經伊與系爭土地各共有人協調後，雷榮坤同意將系爭應有
    部分1/18出售予伊，雷榮坤為此提出印鑑證明及於土地登記
    申請書用印，並與伊共同委任代書辦理土地所有權移轉相關
    事宜，伊與雷榮坤確有買賣之真意與事實。何況，同為系爭
    土地共有人之雷榮昌，當時亦出具優先購買權拋棄書，同意
    伊與其他共有人上開買賣，並放棄優先購買之權利，顯見雷
    榮昌就雷榮坤將系爭土地應有部分1/18出售予伊之過程亦知
    之甚詳，雷榮昌豈有於100年間再向雷榮坤購買系爭應有部
    分1/18之理，是系爭買賣契約標的確實不包含系爭應有部分
    1/18等語，資為抗辯。並聲明：原告之訴駁回。
㈡、雷何順部分：系爭買賣契約及與賴慶榮間就系爭土地合建房
    屋等事宜，均為雷榮昌、雷榮坤兩兄弟於生前所簽訂並處理
    完畢，雷榮坤並未將相關細節告知伊，伊均不知詳情。惟由
    系爭買賣契約所載，雷榮昌、雷榮坤買賣之標的應僅及於系
    爭公同共有權利，不及於系爭應有部分1/18，原告之訴為無
    理由等語，資為抗辯。並聲明：原告之訴駁回。
㈢、雷敏順部分：系爭公同共有權利係因繼承取得，雷榮昌考量
    後代開枝散葉，系爭土地整合越發困難，始向雷榮坤購買系
    爭公同共有權利，系爭買賣契約標的不及於系爭應有部分1/
    18等語，資為抗辯。並聲明：原告之訴駁回。
㈣、雷惠珠部分：雷榮昌於100年間，因見雷榮坤中風、健康狀況
    不佳，須看護照料，始基於兄弟情誼，主動提出以100萬元
    價購系爭公同共有權利，系爭買賣契約上之不動產標示欄位
    ，亦明載買賣標的為「持分公同共有1/9」。加之100年間土
    地價格大漲，100萬元價金不足以購買系爭應有部分1/18及
    系爭公同共有權利。是系爭買賣契約之標的，確實不及於系
    爭應有部分1/18等語，資為抗辯。並聲明：原告之訴駁回。
三、本院之判斷：
㈠、原告主張雷榮坤、雷榮昌於100年11月23日簽立系爭買賣契約
    ，雷榮坤並於同年12月26日收受訴外人即雷榮坤之配偶雷徐
    阿鉛為匯款人所匯之100萬元買賣價金，及雷榮坤前於98年1
    1月19日將系爭應有部分1/18，以買賣為原因，移轉登記予
    賴慶榮等情，業據提出系爭土地之第三類謄本、異動索引及
    系爭買賣契約為據（見士司調卷第38頁至第56頁、第178頁
    至第180頁、第148頁至第156頁），核與卷存系爭應有部分1
    /18移轉登記申請書相符（見本院卷第47頁至第51頁），且
    為被告所不爭（見本院卷第194頁至第195頁），此部分事實
    先堪認定。
㈡、至原告主張系爭買賣契約之標的，除系爭公同共有權利外，
    另包含系爭應有部分1/18乙節，則為被告所否認，並以前詞
    置辯。經查：
　1.按當事人主張有利於己之事實者，就其事實有舉證之責任，
    但法律別有規定或依其情形顯失公平者，不在此限，民事訴
    訟法第277條定有明文。申言之，民事訴訟如係由原告主張
    權利者，應先由原告負舉證之責，若原告先不能舉證，以證
    實自己主張之事實為真實，則被告就其抗辯事實即令不能舉
    證，或其所舉證據尚有疵累，亦應駁回原告之請求（最高法
    院17年上字第917號裁判意旨參照）。次按解釋契約，固不
    能拘泥於契約之文字，但契約文字業已表示當事人真意，無
    須別事探求者，即不得反捨文字而更為曲解（最高法院108
    年度台上字第1442號裁判意旨參照）。
　2.經審視系爭買賣契約不動產標示部分係記載：「土地座落台
    北縣○○鎮○○段000地號、面積324.97平方公尺、持分公同共
    有1/9。（乙方〔即雷榮坤〕應有部分為1/90，茹〔如〕附件系
    統表）」，並參以系爭買賣契約第9條特約事項第1點記載：
    「本買賣係因雷榮坤（買方之弟）因身體不適需金錢就醫，
    乙方同意將應有部分先行出售，但因地上物仍有訴訟且公同
    共有，雙方同意暫不移轉本買賣標的，且買方係基於親兄弟
    情誼才先購買」，可知雷榮昌、雷榮坤業以系爭買賣契約約
    明買賣之標的為系爭公同共有權利，系爭買賣契約文義並未
    提及買賣標的亦包含系爭應有部分1/18，至為明悉。
　3.原告雖以如下事證，主張系爭買賣契約之標的應包含系爭應
    有部分1/18，然查：
　⑴原告雖執原告雷典穎、訴外人即雷典穎之母陳淑文與訴外人
    即建商時玉昌、雷何順之配偶李淑貞等人之對話，主張系爭
    買賣契約之標的應包含系爭應有部分1/18云云，並提出錄音
    光碟及譯文為據（見士司調卷第157頁至第164頁、第166頁
    至第176頁）。惟查，細觀李淑貞與雷典穎等人之對話，李
    淑貞固不否認雷榮坤有收受雷榮昌所付之100萬元，然始終
    表示系爭買賣契約之標的並無包含系爭應有部分1/18，是單
    由此部分對話內容，自無從對原告為何有利之認定。至時玉
    昌固在與雷典穎、陳淑文之對話過程中，曾表示依其所理解
    ，系爭買賣契約之標的應包含系爭應有部分1/18等情；然時
    玉昌並非系爭買賣契約之當事人，其於上開對話過程中，亦
    曾數次向雷典穎等人明確表示：「舅舅（即雷榮昌）跟二舅
    （即雷榮坤）自己去談這件事，我們都沒有介入」、「那它
    （即系爭買賣契約）裡面的內容我們也不知道……當初舅舅自
    己去找二舅的，所以我們也沒去找二舅，他跟二舅怎麼談，
    我不知道」，足見時玉昌並未參與雷榮昌、雷榮坤就系爭買
    賣契約之磋商或簽約過程，其前揭所述要屬自己個人之主觀
    認知或臆測，無從憑之認定系爭買賣契約之標的確有包含系
    爭應有部分1/18。
　⑵原告另主張訴外人賴淑惠向訴外人雷宗輝，於98年8月20日以
    90萬元購入系爭土地應有部分1/18及公同共有系爭土地應有
    部分1/90之權利，及時玉昌向訴外人曹雷月娥，於98年8月2
    0日以160萬元購入系爭土地應有部分1/9及公同共有系爭土
    地應有部分1/45之權利，衡之系爭買賣契約及前揭訴外人間
    之買賣價格，可徵系爭買賣契約標的應包含系爭應有部分1/
    18云云，並提出前揭訴外人間之買賣契約為證（見士司調卷
    第188頁至第194頁、第196頁至第202頁）。惟上開訴外人間
    之買賣契約與系爭買賣契約，當事人不同、簽約時間有別、
    買賣標的亦迥異，各該買賣契約之價格亦與當事人間之親疏
    遠近、經濟因素、磋商能力及簽約時空背景等因素密切相關
    ，自無從徒憑前揭他人間之買賣契約，據以反推系爭買賣標
    的即應包含系爭應有部分1/18。
　⑶原告又執賴慶榮於104年11月16日與雷秀春另訂之土地權利買
    賣契約書（見士司調卷第228頁至第236頁），其中買賣標的
    第3項部分係記載：「乙方（即雷秀春）被繼承人雷榮昌曾
    向雷榮坤買受原登記應有部分1/18及公同共有1/9辦理分割
    後可得之權利，如雷榮昌之繼承人將來依此向雷榮坤之繼承
    人主張買賣請求移轉登記，乙方因此可得繼承登記取得之應
    有部分」，可證系爭買賣契約之標的包含系爭應有部分1/18
    云云。惟雷秀春、賴慶榮均非系爭買賣契約書之當事人，原
    告亦未提出任何證據證明渠等曾參與系爭買賣契約書之磋商
    或簽約過程，是雷秀春、賴慶榮縱簽訂上開內容之契約，亦
    僅係基於渠等個人主觀認知或自身權益考量所為，要難作為
    系爭買賣契約標的範圍認定之依據，而無從執為對原告有利
    之認定。
　4.綜上，依卷存事證，要難認系爭買賣契約之標的包含系爭應
    有部分1/18，原告此部分主張，難謂可採。　
㈢、按確認法律關係之訴，非原告有即受確認判決之法律上利益
    者，不得提起之，民事訴訟法第247條第1項前段定有明文。
    又上揭條文規定所謂即受確認判決之法律上利益，係指因法
    律關係之存否不明確，致原告在私法上之地位有受侵害之危
    險，而此項危險得以對於被告之確認判決除去之者而言，故
    確認法律關係成立或不成立之訴，苟具備前開要件，即得謂
    有即受確認判決之法律上利益，縱其所求確認者為他人間之
    法律關係，亦非不得提起（最高法院42年台上字第1031號判
    例意旨參照）。查，系爭買賣契約之標的應不包含系爭應有
    部分1/18，業經本院認定如前，是原告就系爭應有部分1/18
    並無法律上權利可資主張，兩造縱就賴慶榮、雷榮坤於98年
    間就系爭應有部分1/18所為之買賣債權行為及移轉登記之物
    權行為，是否係基於通謀虛偽意思表示而無效乙節有所爭執
    ，然此法律關係之存否應與原告無涉，對原告之私法上地位
    亦無何侵害危險可言，原告所提本件確認之訴，顯是對於與
    自己無法律上利害關係之他人間法律行為而為確認，難認有
    受確認判決之法律上利益存在，自應駁回，本院亦無進一步
    審究前述買賣債權行為及移轉登記之物權行為實質上是否無
    效之必要。
㈣、末按債務人怠於行使其權利時，債權人因保全債權，得以自
    己之名義，行使其權利，民法第242條前段定有明文。此債
    權人之代位權，自以代位者與被代位者間有債權債務關係為
    其前提。而系爭買賣契約之標的不包含系爭應有部分1/18，
    已如前述，是原告與雷何順等3人間就此即不具債權債務關
    係，原告主張代位雷何順等3人，請求賴慶榮塗銷系爭應有
    部分1/18之所有權移轉登記，並依系爭買賣契約及繼承之法
    律關係，請求雷何順等3人就系爭應有部分1/18辦理繼承登
    記，及移轉所有權登記予原告及雷秀春，均屬無據，應予駁
    回。
四、綜上所述，原告請求確認賴慶榮與雷榮坤間就系爭應有部分
    1/18之買賣債權行為及移轉所有權登記之物權行為均無效，
    及依民法第242條、第113條、第179條、第767條第1項、第3
    48條、第1148條等規定及系爭買賣契約第9條約定，請求賴
    慶榮將系爭應有部分1/18所有權移轉登記塗銷，及雷何順等
    3人就系爭應有部分1/18辦理繼承登記，並移轉所有權登記
    予原告及雷秀春，均無理由，應予駁回。
五、本件事證已臻明確，兩造其餘攻擊防禦方法及所提證據，經
    本院審酌後，核於判決結果不生影響，爰不一一予以論駁，
    併此敘明。
六、據上論結，原告之訴為無理由，爰判決如主文。
中　　華　　民　　國　　111 　年　　3 　　月　　31　　日
                  民事第三庭   法  官  林靖淳
以上正本係照原本作成。如對本判決上訴，應於判決送達後20日
內向本院提出上訴狀，若委任律師提起上訴者，應一併繳納上訴
審裁判費，否則本院得不命補正逕行駁回上訴。
中　　華　　民　　國　　111 　年　　4 　　月　　1 　　日
                               書記官  洪忠改